【裁判字號】    94,上易,2140
【裁判日期】    950113
【裁判案由】    詐欺
【裁判全文】
臺灣高等法院刑事判決                94年度上易字第2140號
上  訴  人
即  被  告  乙○○
上列上訴人因詐欺案件，不服臺灣臺北地方法院94年度易字第53
4號，中華民國94年11月3日第一審判決（起訴案號：臺灣臺北地
方法院檢察署93年度偵續字第539號），提起上訴，本院判決如
下：
    主  文
上訴駁回。
    事  實
一、乙○○於民國八十七年二月間，因犯恐嚇、侵占等案件，經
    臺灣高等法院以八十六年度上易字第六二三一號判決就其所
    犯恐嚇罪部分判處有期徒刑五月，就其所犯侵占罪部分判處
    有期徒刑四月，應執行有期徒刑八月，判決確定後由檢察官
    簽發執行指揮書入監執行，嗣於八十八年二月二日執行完畢
    。
二、乙○○明知發票人為郭廷金、發票日為九十一年十二月五日
    、支票號碼為ＨＺ0000000號、面額為新臺幣（以下
    同）七十四萬六千三百二十元、付款銀行為合作金庫南京東
    路分行之支票（下稱郭廷金支票）及發票人為麗光線實業有
    限公司（下稱麗光線公司）、發票日為九十一年十一月三十
    日、支票號碼為ＣＮ0000000號、面額為五十八萬七
    千八佰元、付款銀行為臺北銀行吉林分行之支票（下稱麗光
    線公司支票）共二紙，係由真實姓名年籍不詳、綽號「黃志
    明」之成年男子於麗星郵輪上為償還賭債而交付，並非其經
    銷商或商業上往來所持有之支票，詎乙○○因經濟狀況不佳
    ，週轉困難，竟基於意圖為自己不法所有之概括犯意，先於
    九十一年九月十一日（起訴書誤載為九十一年九月十二日）
    ，持上開郭廷金支票前往甲○○設於臺北市大安區○○○路
    ○段一四八號十一樓之七之為邦興業股份有限公司，向甲○
    ○表示郭廷金為其經銷商，票信沒有問題云云，向甲○○借
    款，致甲○○陷於錯誤，旋於同日前往世華聯合商業銀行忠
    孝分行匯款七十二萬元至板信銀行八德分行乙○○之帳戶內
    ，乙○○復承前開意圖為自己不法所有之概括犯意，於九十
    一年九月十六日持上開麗光線公司支票前往上址，向甲○○
    表示其有為旭麗電子印刷目錄文宣，雙方有生意上往來，故
    其取得旭麗電子之子公司麗光線公司之支票云云，致甲○○
    信以為真，而於當日交付現金四十萬元予乙○○，又於同年
    月二十日前往彰化銀行忠孝東路分行匯款十八萬七千八百元
    至乙○○上開帳戶，嗣乙○○均未返還上開款項，甲○○即
    於上開支票屆期後，向銀行提示，詎上開支票二紙均因拒絕
    往來遭退票，甲○○向銀行查詢郭廷金及麗光線公司之退票
    紀錄，發現郭廷金之退票紀錄共三百二十六張，金額共九千
    一百七十五萬五千餘元，麗光線公司則有退票紀錄一百七十
    七張，金額共三千七百十七萬六千九百二十七元，甲○○始
    知受騙。
三、案經甲○○訴由臺灣臺北地方法院檢察署檢察官偵查起訴。
    理  由
一、被告乙○○之供述及辯解：
    被告乙○○於本院審理時固承認系爭二紙支票係黃志明於麗
    星郵輪上為償還賭債所交付，其並持黃志明所交付之上開支
    票二紙向甲○○借款共一百三十萬七千八百元，且於系爭二
    紙支票跳票後，其亦未返還借款予甲○○之事實，惟矢口否
    認有何詐欺取財犯行，辯稱：我拿系爭二紙支票向甲○○借
    款時，只有說這是應收帳款，而我拿麗光線公司的支票借款
    時，是有提到我跟旭麗電子有合作印書，同一時間旭麗電子
    也有拿票給我，但是我並沒有說麗光線公司是旭麗電子的子
    公司云云。
二、認定犯罪事實所憑之證據及理由：
(一)經查，被告確實有先後於上開時地持上開郭廷金支票及麗光
    線公司支票向甲○○借款，甲○○分別以匯款或現金之方式
    ，交付一百三十萬七千八百元予被告，嗣後被告並未償還借
    款，且上開郭廷金支票及麗光線公司支票均因存款不足及拒
    絕往來戶而不獲兌現之事實，為被告所是認，且經證人即告
    訴人甲○○及證人即案發當時告訴人之公司職員陳昱薰於原
    審審理時證述明確（見原審九十四年十月二十日審判筆錄參
    照），並有上開郭廷金支票、麗光線公司支票正反面影本及
    各該支票之退票理由單影本各一份（偵字卷第二九頁至三一
    頁參照）、匯款回條影本二紙及收據影本一紙（偵續字卷第
    二十、二一頁參照）以及郭廷金及麗光線公司之第二類票據
    信用資料查覆單各一份（郭廷金部分，偵字卷第九三頁至一
    ０一頁參照；麗光線公司部分，偵字卷第八七頁至第九二頁
    參照）在卷可稽。
(二)本件之爭點為，被告持郭廷金支票及麗光線公司支票向甲○
    ○借款時，有無向甲○○誆稱：郭廷金係經銷商，麗光線公
    司為旭麗電子子公司，票信無虞云云，致甲○○陷於錯誤，
    而交付一百三十萬七千八百元予被告之行為？
  1.就被告客觀上是否構成詐欺取財之行為，茲論述如下：
    (1)證人甲○○於原審上開審理期日證稱：被告當時說他的公
      司財務有困難，所以有拿一張郭廷金為發票人的支票，說
      是總經銷的支票，來向我借錢，我有問說這是個人的票，
      怎麼會是總經銷的票呢，被告就跟我說，總經銷一直都是
      用郭廷金的票，沒有問題云云，所以我就匯錢給被告，過
      了一陣子，被告又拿了一張麗光線公司簽發的支票，說這
      是旭麗電子的子公司，因為他有幫旭麗電子做目錄文宣而
      收到的支票，所以這張票沒有問題云云，這兩張票我都有
      請陳昱薰小姐查證票信，查詢沒有問題後，我就依照票面
      金額借錢給被告，第一張郭廷金支票是被告堅持要給我利
      息，大約兩萬多元，而借他的錢是我親自去匯款的，至於
      第二張麗光線公司支票，我完全沒有拿利息，起初先借給
      他現金四十萬元，後來差額十八萬七千八百元的部分，我
      有再匯錢給被告，而我是因為支票是總經銷的票，票信有
      保證，所以才會借錢給被告，我借錢只有考慮票款可否拿
      到等語（見原審九十四年十月二十日審判筆錄）。復於本
      院審理中證稱：被告乙○○在地方法院開庭以後，才陸陸
      續續償還六萬元，分別是二萬元、二萬元及二萬元，其餘
      的款項尚未清償等語明確（見本院九十四年十二月三十日
      審判程序筆錄）。
    (2)證人陳昱薰亦於原審上開審理期日證稱：我在九十一年間
      任職於甲○○所經營的為邦興業股份有限公司，被告有拿
      上開二紙支票到甲○○的公司向甲○○借款，這兩張支票
      都是由我經手，被告拿郭廷金為發票人的那張支票來借錢
      時，有說這張票是他的經銷商所簽發的，他一直有跟郭廷
      金有往來，支票沒有問題云云，後來他又拿麗光線公司的
      支票來借款，我問他說這是誰簽發的，被告說是旭麗電子
      的關係企業，他有幫旭麗電子印東西，他們有生意上的往
      來云云，被告來借錢的時候，我、甲○○及被告三個人同
      時在場，至於後來甲○○借了多少錢給被告，我已經不太
      記得了，其中一張好像有算一點利息，而九十三年度偵續
      字第五三九號偵查卷第二一頁的收據是甲○○請我打字，
      之後再給被告簽名的等語屬實（同上審判筆錄參照）。
    (3)由上開二位證人之證述內容以觀，足證被告持上開郭廷金
      支票向甲○○借款時，確實向甲○○誆稱該紙支票為經銷
      商所簽發之支票，票信無虞云云，因而使甲○○陷於錯誤
      ，匯款七十二萬元至被告之帳戶，又被告持上開麗光線公
      司支票向甲○○借款時，復向甲○○詐稱因其與旭麗電子
      有生意往來，方取得旭麗電子子公司麗光線公司所簽發之
      支票云云，致甲○○信以為真，先後交付現金四十萬元及
      匯款十八萬七千八百元至被告之帳戶之事實無訛。
  2.且被告於原審及本院上開審理期日時供稱：因一名真實姓名
    、年籍不詳、自稱「黃志明」之成年男子在麗星郵輪上積欠
    其賭債，故提出系爭二紙支票作為償債之用等語（見原審上
    開審判筆錄、本院94年12月30日審判程序筆錄），而被告於
    九十三年四月六日檢察官偵訊時供承：我對甲○○說謊，說
    這兩張票是我的應收帳款，讓他認為這是我的客票，因為那
    時是為了維繫我的票信才這樣說的，這一次我心存僥倖，看
    可否把錢放在銀行等語（偵字卷第六十頁參照），嗣於九十
    四年一月四日檢察官偵訊時復供承：黃志明給我票的時候，
    有說麗光線公司這張票可能跟旭麗電子有關，我不知道他的
    話是否真實，為了增加自己的信用度，所以我在拿票給陳昱
    薰時，就說麗光線公司與旭麗電子有關等語（偵續字卷第十
    六頁參照），由上可知，被告明知系爭二紙支票並非其經銷
    商所交付，麗光線公司亦非旭麗電子之子公司，且其亦不確
    定該二紙支票可否兌現，竟仍持向甲○○借款，且於借款之
    時，竟誆稱郭廷金支票為應收帳款，麗光線公司為旭麗電子
    子公司云云，藉以增加其信用度，而使甲○○如數借款等情
    ，被告主觀上確實具有為自己不法所有之意圖，而為詐欺取
    財之犯意甚明。至於證人暨告訴人甲○○雖於本院審理中證
    稱：在本案發生之前即91年1月間，被告乙○○第一次跟伊
    借過五十萬元，被告有依時間先還伊二十萬元的現金，其餘
    三十萬元另外簽發三張十萬元的票給伊，分別在九月、十月
    、十一月的三張支票，只有前面二張九月、十月支票有兌現
    ，但十一月的支票一張退票等語（見本院94年12月30日審判
    程序筆錄），惟被告乙○○支票係從91年11月間開始跳票，
    為被告所是認，並據證人暨告訴人甲○○證實，而被告先後
    於91年9月11日、91年9月16日，持上開郭廷金、麗光線公司
    支票，向甲○○調借現款時，尚不知被告債信情形，自難認
    告訴人甲○○明知被告債信不佳仍貸予款項，併予敘明。
  3.綜上所述，可知被告基於為自己不法所有之概括犯意，先持
    上開郭廷金支票向甲○○借款時，向甲○○誆稱：該紙支票
    為經銷商所簽發之支票，票信無虞云云，因而使甲○○陷於
    錯誤，匯款七十二萬元至被告之帳戶，復持上開麗光線公司
    支票向甲○○詐稱：因其與旭麗電子有生意往來，方取得旭
    麗電子子公司麗光線公司所簽發之支票云云，致甲○○信以
    為真，先後交付現金四十萬元及匯款十八萬七千八百元至被
    告之帳戶之事實，被告所為上開辯解，均屬事後卸責之詞，
    不足採信。
(三)綜上所述，本件事證明確，被告之犯行堪以認定。
三、論罪：
(一)核被告乙○○所為，係犯刑法第339條第1項之詐欺取財罪。
    其先後兩次詐欺取財之行為，時間緊接，方法相同，觸犯構
    成要件相同之罪，顯係基於概括犯意而為之，為連續犯，依
    刑法第56條之規定，以一罪論，並加重其刑。
(二)公訴意旨以：被告以告訴人書籍需再版為由，向告訴人借款
    五十萬元，而涉犯刑法第339條第1項之詐欺取財罪嫌等語，
    業經全程到庭實行公訴之檢察官於原審九十四年十月二十日
    審理時，以言詞表示減縮此部分之犯罪事實（見原審當日審
    判筆錄參照），故此部分並非本院審理之範圍，併此敘明。
(三)查被告有如事實一之部分所載之前科，有本院被告全國前案
    紀錄表一份在卷可稽，並有被告所犯前開案件之判決書一份
    附本院卷可稽，其前受有期徒刑執行完畢，於五年以內再犯
    本件有期徒刑以上之罪，為累犯，應依刑法第47條之規定加
    重其刑。
四、維持原判決及駁回上訴之理由：
    原審認被告罪證明確，適用刑法第56條、第339條第1項、第
    47條，罰金罰鍰提高標準條例第1條前段規定，並審酌被告
    之犯罪手段、目的、詐得金額達一百三十餘萬元，而犯罪後
    迄今已逾三年，僅償還告訴人甲○○六萬元，以及其犯罪後
    之態度等一切情狀，量處有期徒刑拾月。經核認事用法，均
    無違誤，量刑亦無不當。上訴意旨仍執陳詞以當時伊的公司
    狀況很好，有帶票上麗星郵輪賭二十幾次，是「黃志明」之
    成年男子於麗星郵輪上為償還賭債而交付，伊是拿票給「黃
    志明」當籌碼，事後伊也找不到「黃志明」。伊拿系爭二紙
    支票向甲○○借款時，只說這是應收帳款，而拿麗光線公司
    的支票借款時，是有提到伊跟旭麗電子合作印書，同一時間
    旭麗電子也有交付支票給伊，但伊並沒有說麗光線公司是旭
    麗電子的子公司，且新定石出版公司還存在，告訴人甲○○
    可依民事追討債務，且系爭二紙支票甲○○借款時，也有查
    過，沒有退票紀錄。伊的票也不是芭樂票，伊沒有詐欺取財
    ，僅是單純的借貸行為云云（見本院94年12月30日審判程序
    筆錄），惟如上開所述，被告詐欺犯行之事證明確，本件上
    訴核無理由，應予駁回。
五、適用法律：
據上論斷，應依刑事訴訟法第368條，判決如主文。
本案經檢察官呂丁旺到庭執行職務。
中    華    民    國    95    年    1    月    13    日
                  刑事第二十一庭審判長法  官  溫耀源
                                      法  官  周政達
                                      法  官  邱同印
以上正本證明與原本無異。
不得上訴。
                                      書記官  莊昭樹
中    華    民    國    95    年    1     月    13    日
附錄：本案論罪科刑法條全文
中華民國刑法第339條
意圖為自己或第三人不法之所有，以詐術使人將本人或第三人之
物交付者，處五年以下有期徒刑、拘役或科或併科一千元以下罰
金。
以前項方法得財產上不法之利益或使第三人得之者，亦同。
前二項之未遂犯罰之。


司法院資訊處製作；財團法人民間司法改革基金會備份。
